臺灣臺南地方法院刑事判決　　　　　　 96年度簡上字第289號
上　訴　人
即　被　告　甲○○
上列上訴人即被告因傷害案件，不服本院九十六年度簡字第二八
七號中華民國九十六年四月三十日第一審簡易判決（聲請簡易判
決處刑案號：九十五年度偵緝字第一七六二號），提起上訴，本
院管轄之第二審合議庭判決如下：
    主  文
原判決撤銷。
甲○○傷害人之身體，處拘役伍拾日，如易科罰金，以銀元佰
元即新臺幣玖佰元折算壹日，減為拘役貳拾伍日，如易科罰金，
以銀元佰元即新臺幣玖佰元折算壹日。緩刑貳年。
    事  實
一、甲○○於民國九十五年三月二十五日上午十時許（聲請簡易
    判決處刑書及原審判決誤載為十一時許），在臺南市○區○
    ○街一０七號前，因行車糾紛與乙○○發生口角，甲○○竟
    基於傷害他人身體之犯意，與乙○○互毆，而徒手毆打乙○
    ○，致乙○○因此受有雙手肘挫傷、左膝挫傷、臉部挫傷及
    鼻部挫傷合併鼻流血等傷害。
二、案經乙○○訴由臺南市警察局第一分局報請臺灣臺南地方法
    院檢察官偵查後聲請以簡易判決處刑。
    理  由
一、訊據被告甲○○於準備程序中，固不否認有於上開時、地因
    行車糾紛與告訴人乙○○發生口角爭執，且於爭執過程中，
    確有出手掙扎，並於掙扎過程中碰到告訴人之身體等情，惟
    矢口否認有何傷害犯行，辯稱：係因告訴人先辱罵我，並先
    出手掐我的脖子，我才出手掙扎，我是正當防衛云云。嗣於
    審理程序中又稱：我是因為要掙脫才動手打到他云云。經查
    ：
  (一)被告於準備程序中表示不同意將告訴人之警詢筆錄列為證據
    。按被告以外之人於審判外之言詞或書面陳述，除法律有規
    定者外，不得作為證據，刑事訴訟法第一百五十九條第一項
    定有明文。查證人即告訴人乙○○於警詢中經司法警察詢問
    後所為之證述，係被告以外之人於審判外之陳述，且經被告
    於準備程序中明示不同意作為證據，而檢察官亦未證明該證
    人於警詢中之陳述有何具有較可信之特別情況之回復證據能
    力之外部情況要件，是證人乙○○於警詢中之證述，應不得
    採為本案證據。
  (二)然告訴人於九十五年三月二十五日上午十時五十七分即至國
    立成功大學醫學院附設醫院急診求治，直至同日晚上七時五
    十九分始離院，診斷結果係受有「雙手肘擦傷、左膝挫傷、
    臉部挫傷、鼻部挫傷合併鼻流血」等傷害，有該院九十五年
    九月二十一日開立之診斷證明書一紙在卷可稽，告訴人既係
    在與被告發生衝突之後立即前往就診，顯見其所受上揭傷害
    確實係由被告所造成無誤。被告雖亦提出郭綜合醫院於九十
    五年三月二十五日出具之診斷證明書一紙，以自己亦同時受
    有「顏面多處擦傷及表皮瘀血、頸部多處瘀血」等傷害為由
    ，表示係告訴人先辱罵伊並出手掐伊之脖子，伊始掙扎動手
    ，故伊無罪云云。惟按正當防衛必須對於現在不法之侵害始
    得為之，侵害業已過去，即無正當防衛可言，至彼此互毆，
    又必以一方初無傷人之行為，因排除對方不法之侵害而加以
    還擊，始得以正當防衛論，故侵害已過去後之報復行為，與
    無從分別何方為不法侵害之互毆行為，均不得主張防衛權（
    最高法院三十年上字第一０四０號判例意旨參照）。觀之告
    訴人所受前揭傷勢，係分散在臉部、鼻部、手部、膝蓋等全
    身各處，且鼻部甚至已達流血程度，倘被告僅係單純正當防
    衛，當無可能使告訴人之傷勢遍及全身，而被告之身材魁梧
    健壯，復於審理中自承確有動手打到告訴人等語，更徵被告
    於衝突當時應係以傷害之犯意與告訴人互毆，自不得主張正
    當防衛而阻卻違法。
  (三)綜上所述，本案事證明確，被告犯行堪以認定，應依法論科
    。又公訴人雖曾於準備程序中聲請傳喚告訴人到庭，惟因被
    告與告訴人（委由告訴代理人到庭）業已達成和解，而於審
    理程序中撤回前揭聲請，本院認上揭待證事項已明，爰不予
    調查，附此敘明。
二、論罪科刑：
  (一)核被告所為，係犯刑法第二百七十七條第一項之傷害罪。本
    罪之罰金刑部分，於被告行為後，刑法施行法增訂第一條之
    一，於九十五年六月十四日公布，並於同年七月一日施行；
    該條規定：「中華民國九十四年一月七日刑法修正施行後，
    刑法分則編所定罰金之貨幣單位為新臺幣。九十四年一月七
    日刑法修正時，刑法分則編未修正之條文定有罰金者，自九
    十四年一月七日刑法修正施行後，就其所定數額提高為三十
    倍。但七十二年六月二十六日至九十四年一月七日新增或修
    正之條文，就其所定數額提高為三倍。」考其立法理由，係
    為因應九十四年二月二日修正公布、九十五年七月一日施行
    之刑法施行後，依刑法總則第三十三條第五款規定，罰金貨
    幣單位已改為新臺幣，是以分則編各罪所定罰金之貨幣單位
    ，自應配合上開規定修正，為使罰金數額趨於一致，避免衍
    生新舊法比較適用問題，以緩和實務適用法律之衝擊，於不
    變動罰金數額之前提下，而為制定（前揭條文立法意旨參照
    ），換言之，刑法施行法第一條之一係在替代罰金罰鍰提高
    標準條例部分條文，與適用罰金罰鍰提高標準條例之結果相
    同，對於被告而言並不發生有利或不利之問題，僅係將貨幣
    單位由銀元改為新臺幣，並非法律變更刑度之條文，當無須
    就新舊法比較適用。
  (二)原審以本案事證明確，並審酌被告之品行、犯罪手段、所生
    危害、犯後態度、告訴人所受損害及被告尚未與告訴人達成
    和解等一切情狀、對被告判處拘役五十日，如易科罰金，以
    銀元三百元折算一日，固非無見。惟中華民國九十六年罪犯
    減刑條例業於九十六年七月四日制定公布，並於九十六年七
    月十六日施行，而被告上開犯罪時間係在九十六年四月二十
    四日以前，所犯之傷害罪核與中華民國九十六年罪犯減刑條
    例第二條第一項第三款規定相符，原審未及審酌上開條例予
    以減刑，即有未當，被告以告訴人先出手、伊係正當防衛應
    屬無罪云云為由提起上訴，固無理由，然原判決既有前揭可
    議之處，自屬無可維持，應由本院管轄之第二審合議庭予以
    撤銷改判。爰審酌被告前有酒醉駕車公共危險之前科紀錄，
    素行非佳，有臺灣高等法院被告前案紀錄表在卷可參，僅因
    細故即以暴力施加於告訴人，犯後並未坦承全部犯行，惟造
    成告訴人之損害非鉅，及本案係雙方互毆，犯後業已達成和
    解等一切情狀，量處如主文第二項所示之刑，並適用中華民
    國九十六年罪犯減刑條例第二條第一項第三款規定予以減刑
    。又本件被告於行為時之刑法第四十一條第一項前段規定：
    「犯最重本刑為五年以下有期徒刑以下之刑之罪，而受六個
    月以下有期徒刑或拘役之宣告，因身體、教育、職業、家庭
    之關係或其他正當事由，執行顯有困難者，得以一元以上三
    元以下折算一日，易科罰金。」其於行為時之易科罰金折算
    標準，修正前罰金罰鍰提高標準條例第二條前段（現已刪除
    ）規定，就其原定數額提高為一百倍折算一日，則本件被告
    行為時之易科罰金折算標準，應以銀元三百元折算一日，經
    折算為新臺幣後，應以新臺幣九百元折算為一日。惟九十四
    年二月二日修正公布、九十五年七月一日施行之刑法第四十
    一條第一項前段則規定：「犯最重本刑為五年以下有期徒刑
    以下之刑之罪，而受六個月以下有期徒刑或拘役之宣告者，
    得以新臺幣一千元、二千元或三千元折算一日，易科罰金。
    」比較修正前後之易科罰金折算標準，以修正前之規定，較
    有利於被告，是既無刑法第二條第一項後段情形，自應依刑
    法第二條第一項前段，適用修正施行前刑法第四十一條第一
    項前段規定，諭知易科罰金之折算標準。
  (三)又被告行為後，刑法第七十四條緩刑之規定亦併同於上述日
    期修正公布施行，此部分應逕行適用新法（最高法院九十五
    年第八次刑事庭會議內容參照）。查被告前未曾因故意犯罪
    受有期徒刑以上刑之宣告，有前述前案紀錄表可參，僅因一
    時衝動，致罹刑章，且被告已於九十六年七月十二日與告訴
    代理人（即告訴人之父）達成和解，經告訴代理人於調解期
    日當庭表示不再追究之意，有本院調解筆錄一紙在卷可佐，
    堪信被告經此偵查及審判教訓，應知所警惕，信無再犯之虞
    ，復斟酌告訴代理人尚於調解程序中表示請求考量給予緩刑
    等情（前揭調解筆錄參照），本院認前揭所宣告之刑，以暫
    不執行為適當，爰併諭知緩刑二年，以勵自新。
據上論斷，應依刑事訴訟法第四百五十五條之一第一項、第三項
、第三百六十九條第一項前段、第三百六十四條、第二百九十九
條第一項前段，刑法第二條第一項前段、第二百七十七條第一項
、修正施行前刑法第四十一條第一項前段、刑法第七十四條第一
項第一款，刑法施行法第一條之一第一項、第二項前段，廢止前
罰金罰鍰提高標準條例第二條，中華民國九十六年罪犯減刑條例
第二條第一項第三款、第七條第一項、第二項，判決如主文。
本案經檢察官丙○○到庭執行職務。
中　　華　　民　　國　　96　　年　　8 　　月　　14　　日
　　　　　　　　　刑事第五庭  審判長法　官　 沈揚仁
                                    法　官   卓穎毓
                                    法　官   張婷妮
以上正本證明與原本無異。
不得上訴。
　　　　　　　　　　　　　　　　　　書記官   陳姿利
中　　華　　民　　國　　96　　年　　8 　　月　　15　　日
附錄本案論罪科刑法條
中華民國刑法第二百七十七條第一項
傷害人之身體或健康者，處三年以下有期徒刑、拘役或一千元以
下罰金。
